【裁判字號】    97,重訴,677
【裁判日期】    980113
【裁判案由】    拆屋還地
【裁判全文】
臺灣臺北地方法院民事判決             97年度重訴字第677號
原      告  張義成即祭祀公業張泉興管理人
            張友俊即祭祀公業張泉興管理人
共      同
訴訟代理人  顏光嵐律師
            陳志偉律師
被      告  甲○○
上列當事人間請求拆屋還地等事件，本院於中華民國97年12月26
日言詞辯論終結，判決如下：
    主  文
被告應將坐落臺北市○○區○○段三小段一四七地號土地上，門
牌號碼為臺北市○○區○○路四十四號，如附圖所示甲部分面積
六十三點六七平方公尺之建物拆除，並將該部分土地返還原告。
被告應自民國九十七年七月九日起至返還前開土地之日止，按月
給付原告新臺幣壹萬貳仟元。
訴訟費用由被告負擔。
    事實及理由
壹、程序部分：
    原告即祭祀公業張泉興之管理人原為張典雄，於民國97年10
    月24日變更為張義成，有臺北市文山區公所97年11月11日北
    市文民字第09731746800號函在卷可按（見本院卷第87、88
    頁），並經聲明承受訴訟，應予准許。
乙、實體部分：
一、原告主張：緣坐落臺北市○○區○○段3小段147地號土地係
    祭祀公業張泉興所有，渠等係該祭祀公業管理人。被告所有
    門牌號碼臺北市○○區○○路44號建物，無權占用原告所有
    上開地號土地，面積如附圖即臺北市古亭地政事務所土地複
    丈成果圖甲部分所示達63.67平方公尺，爰依民法第767條規
    定，請求被告拆除上開建物並返還占用之土地，另依不當得
    利法則，請求被告自收受民事變更聲明狀之日即97年7月9日
    起至返還土地之日止，按月給付原告新臺幣（下同）1萬
    2000元，並聲明：如主文第1、2項所示。
二、被告則以：伊係祭祀公業張泉興派下員，系爭臺北市○○區
    ○○路44號建物經之前管理人張福堂（已死亡）及長輩同意
    才興建，且坐落該祭祀公業所有上開土地已近50年，伊皆有
    繳納房屋稅及電費，今希望原告同意以優惠價格讓售系爭土
    地予伊等語置辯，並聲明：原告之訴駁回。
三、經本院與兩造整理本件不爭執事項如下（見本院卷第94頁背
    面）：
（一）坐落臺北市○○區○○段3小段147地號土地為原告祭祀公
      業張泉興所有，管理人為張義成、張友俊，所有權範圍為
      全部。
（二）被告所有門牌號碼為臺北市○○區○○路44號建物占用原
      告所有上開土地，占用範圍及面積如臺北市古亭地政事務
      所97年11月24日函所附土地複丈成果圖所示（本院卷第57
      頁），達63.67平方公尺。
（三）原告主張被告無權占有上開土地若有理由，則被告占用上
      開土地每月相當租金之不當得利為1萬2000元。
四、得心證之理由：
（一）按所有人對於無權占有或侵奪其所有物者，得請求返還之
      。對於妨害其所有權者，得請求除去之，有妨害其所有權
      之虞者，得請求防止之，民法第767條定有明文。次按以
      無權占有為原因，請求返還所有物之訴，占有人對土地所
      有權存在之事實無爭執，而僅以非無權占有為抗辯者，土
      地所有權人對其土地被無權占有之事實，無舉證責任，占
      有人自應就其取得占有係有正當權源之有利事實證明之（
      最高法院85年度台上字第1120號判決意旨參照）。經查：
      被告既不爭執系爭147地號土地係祭祀公業張泉興所有，
      僅以伊係祭祀公業派下員，曾得之前管理人張福堂及長輩
      同意而占有系爭土地等情置辯，原告則否認被告有權占有
      ，被告對此利己事實自應負舉證之責。惟被告自承張福堂
      已過世，至於其他人可否為證，因年代久遠還要再找云云
      （見本院卷第94頁），尚難認被告已盡舉證之責而認所辯
      為實。被告雖另以繳納97年電費及房屋稅收據為憑（見本
      院卷第28至31頁），惟被告使用自己所有建物，本應負擔
      電費及繳納相關規費之義務，要難以此推論其已得原告同
      意而得占有系爭土地。本件被告既無從舉證以實其說，則
      原告本於所有物返還請求權請求被告拆除系爭44號建物並
      返還占有之土地，為有理由，應予准許。
（二）又按無法律上之原因而受利益，致他人受損害者，應返還
      其利益，民法第179條前段定有明文。被告無權占有原告
      之土地，可能獲得相當於租金之利益，此為通常之觀念，
      則原告依不當得利規定，訴請給付相當於租金之損害，自
      屬有據。另按城市地方房屋之租金，以不超過土地及其建
      築物申報總價額年息10%為限，而此項規定於租用基地建
      築房屋者亦得準用，土地法第97條第1項、第105條分別定
      有明文。次按所謂土地價額係指法定地價而言；土地所有
      人依土地法所申報之地價為法定地價，除非土地所有權人
      未於公告期間申報地價者，才以公告地價（並非公告現值
      ）百分之80為其申報地價，土地法第148條，土地法施行
      法第25條，平均地權條例第16條前段分別定有明文。查系
      爭44號建物緊鄰臺北市○○區○○路之地上3層磚造房屋
      ，而147地號土地亦位在臺北市文山區木柵市場附近，週
      邊商家雲集，人潮及車流往來頻繁，商業景象繁榮等情，
      業經本院赴現場勘查屬實，有勘驗筆錄及現場相片在卷可
      參（見本院卷第54至63、65至70頁），是本院斟酌系爭土
      地使用情形、附近環境及繁榮程度，認原告請求按系爭土
      地申報地價之年息5%計算相當租金之不當得利為適當。而
      147地號土地於96年1月之申報地價為每平方公尺4萬6618
      元，有土地登記第二類謄本附卷可參（見本院卷第9頁）
      ，再依附圖所示系爭建物占用面積為63.67平方公尺，依
      此計算原告自97年7月9日起至拆屋交還土地之日止之每月
      不當得利數額為1萬2367元（計算式：46618×63.67 ×5%
      ÷12＝12367，元以下四捨五入）。是原告請求被告自97
      年7月9日起至交還上開土地之日止，每月給付1萬2000元
      為有理由，應予准許。
五、綜上，原告本於所有物返還請求權，請求被告應將坐落147
    地號土地上如附圖甲部分所示面積達63.67平方公尺之建物
    拆除，並返還上開土地，另本於不當得利請求被告自收受民
    事變更聲明狀之日即97年7月9日起至返還土地之日止，按月
    給付原告1萬2000元，為有理由，應予准許。
六、因本案事證已臻明確，兩造其餘主張陳述及所提之證據，經
    審酌後，認與判決結果無影響，爰不一一論駁，附此敘明。
七、據上論結，原告之訴為有理由，依民事訴訟法第78條，判決
    如主文。
中    華    民    國    98    年    1    月    13    日
                  民事第三庭    法  官  孫正華
以上正本係照原本作成。
如對本判決上訴，須於判決送達後20日內向本院提出上訴狀。
中    華    民    國    98    年    1     月    13    日
                                書記官  林秀娥


司法院資訊處製作；財團法人民間司法改革基金會備份。
